ACORDAO-COMPLETO-2532473

ACÓRDÃO 3074/2022 ATA 19/2022 - SEGUNDA CÂMARA

VISTO, relatado e discutido este recurso de reconsideração interposto por Lucicleide Xavier Ferreira dos Santos contra o Acórdão 7967/2021-TCU-Segunda Câmara, por meio do qual esta Corte de Contas, dentre outras medidas, julgou irregulares as contas da ora recorrente, condenando-a em débito e lhe aplicando multa;
ACORDAM os Ministros do Tribunal de Contas da União, reunidos em Sessão da 2ª Câmara, ante as razões expostas pelo Relator, em:
9.1. conhecer do presente recurso de reconsideração, com fundamento nos arts. 32, inciso I, e 33 da Lei 8.443/1992, e, no mérito, negar-lhe provimento;
9.2. alterar o subitem 9.1 do Acórdão 7967/2021-TCU-Segunda Câmara, para correção de erro material, de modo a que passe a constar, na data de 3/5/2011, o valor de R$ 1.760,00, atribuindo-se à dívida a seguinte composição:
	Data 
	Valor (R$) 

	3/5/2011
	 1.760,00

	4/5/2011
	 4.840,00

	1º/6/2011
	 1.760,00

	2/6/2011
	 3.520,00

	3/6/2011
	 880,00

	6/6/2011
	 880,00

	28/6/2011
	 5.940,00

	15/7/2011
	 880,00

	18/7/2011
	 3.960,00

	21/7/2011
	 880,00

	8/8/2011
	 880,00

	9/8/2011
	 1.980,00

	10/8/2011
	 3.080,00

	26/8/2011
	 2.420,00

	29/8/2011
	 880,00

	2/9/2011
	 660,00

	5/9/2011
	 880,00

	15/9/2011
	 660,00

	19/9/2011
	 1.760,00

	21/9/2011
	 2.420,00

	26/9/2011
	 660,00

	19/10/2011
	 1.760,00

	18/11/2011
	 1.760,00

	7/12/2011
	 2.420,00

	16/12/2011
	 1.760,00

	20/12/2011
	 660,00

	29/12/2011
	 880,00

	4/1/2012
	 1.980,00

	5/1/2012
	 1.980,00

	2/2/2012
	 2.860,00

9.3. dar ciência desta deliberação à recorrente, à Procuradoria da República no Estado de Pernambuco e à Secretaria Especial do Desenvolvimento Social, vinculada ao Ministério da Cidadania, informando-lhes que o Relatório e Voto que o fundamentam podem ser acessados no sítio eletrônico www.tcu.gov.br/acordaos.

Recurso de reconsideração interposto contra o Acórdão 7.967/2021-TCU-2ª Câmara, de natureza condenatória.

Segunda Câmara

Município de Sertânia - PE.

3. Interessados/Responsáveis/Recorrentes:
3.1. Interessado: Ministério do Desenvolvimento Social (extinta) (05.526.783/0001-65), atual Secretaria Especial do Desenvolvimento Social, vinculada ao Ministério da Cidadania.
3.2. Responsável: Lucicleide Xavier Ferreira dos Santos (XXX.129.024-XX).
3.3. Recorrente: Lucicleide Xavier Ferreira dos Santos (XXX.129.024-XX).

13.1. Ministros presentes: Bruno Dantas (Presidente), Augusto Nardes (Relator) e Aroldo Cedraz.
13.2. Ministros-Substitutos presentes: Marcos Bemquerer Costa e André Luís de Carvalho.

AUGUSTO NARDES

Ministro-Substituto Marcos Bemquerer Costa.

Adoto como relatório, com os ajustes de forma considerados cabíveis, a instrução do auditor da Secretaria de Recursos - Serur (peça 104) , cuja proposta de encaminhamento foi acolhida pelo corpo dirigente daquela unidade técnica (peça 105) e pelo Ministério Público junto ao TCU (peça 106) :
"INTRODUÇÃO
1.	Trata-se de recurso de reconsideração interposto por Lucicleide Xavier Ferreira dos Santos (peças 85-87) , contra o Acórdão 7967/2021-TCU-Segunda Câmara (peça 73) , Relator Ministro Marcos Bemquerer, nos seguintes termos:
9.1. nos termos dos arts. 1º, inciso I, 16, inciso III, alínea 'c', e 19, caput, da Lei 8.443/1992, julgar irregulares as contas da Sra. Lucicleide Xavier Ferreira dos Santos, condenando-a ao pagamento das quantias abaixo discriminadas, com a fixação do prazo de 15 (quinze) dias, a contar da notificação, para comprovar, perante o Tribunal (artigo 214, inciso III, alínea 'a', do Regimento Interno/TCU) , o recolhimento da dívida ao Tesouro Nacional, atualizada monetariamente e acrescida dos juros de mora, calculados a partir das datas indicadas até a do efetivo recolhimento, nos termos da legislação em vigor:  
	Data 
	Valor (R$) 

	3/5/2011
	 1.524,20

	4/5/2011
	 4.840,00

	1º/6/2011
	 1.760,00

	2/6/2011
	 3.520,00

	3/6/2011
	 880,00

	6/6/2011
	 880,00

	28/6/2011
	 5.940,00

	15/7/2011
	 880,00

	18/7/2011
	 3.960,00

	21/7/2011
	 880,00

	8/8/2011
	 880,00

	9/8/2011
	 1.980,00

	10/8/2011
	 3.080,00

	26/8/2011
	 2.420,00

	29/8/2011
	 880,00

	2/9/2011
	 660,00

	5/9/2011
	 880,00

	15/9/2011
	 660,00

	19/9/2011
	 1.760,00

	21/9/2011
	 2.420,00

	26/9/2011
	 660,00

	19/10/2011
	 1.760,00

	18/11/2011
	 1.760,00

	7/12/2011
	 2.420,00

	16/12/2011
	 1.760,00

	20/12/2011
	 660,00

	29/12/2011
	 880,00

	4/1/2012
	 1.980,00

	5/1/2012
	 1.980,00

	2/2/2012
	 2.860,00

9.2. aplicar à Sra. Lucicleide Xavier Ferreira dos Santos a multa prevista no art. 57 da Lei 8.443/1992, no valor de R$ 10.000,00 (dez mil reais) , fixando-lhe o prazo de 15 (quinze) dias, a contar da notificação, para que comprove, perante o Tribunal (art. 214, inciso III, alínea 'a', do Regimento Interno/TCU) , o recolhimento da dívida ao Tesouro Nacional, atualizada monetariamente desde a data deste Acórdão até a do efetivo recolhimento, se for paga após o vencimento, na forma da legislação em vigor;
9.3. autorizar, caso requerido, nos termos do art. 26 da Lei 8.443/1992 c/c o art. 217 do Regimento Interno/TCU, o parcelamento da dívida em até 36 (trinta e seis) parcelas mensais e sucessivas, sobre as quais incidirão os correspondentes acréscimos legais (débito: atualização monetária e juros de mora; multa: atualização monetária) , esclarecendo à responsável que a falta de pagamento de qualquer parcela importará no vencimento antecipado do saldo devedor, sem prejuízo das demais medidas legais;
9.4. autorizar, desde logo, com base no art. 28, inciso II, da Lei 8.443/1992, a cobrança judicial da dívida, caso não atendida a notificação;   
9.5. encaminhar cópia deste Acórdão à Procuradoria da República no Estado de Pernambuco, com fulcro no § 7° do art. 209 do Regimento Interno/TCU, para a adoção das medidas que entender cabíveis, bem como à Secretaria Especial do Desenvolvimento Social, para ciência.
HISTÓRICO
2.	Trata-se, originariamente, de tomada de contas especial (TCE) instaurada pelo então Ministério do Desenvolvimento Social e Agrário, atual Secretaria Especial do Desenvolvimento Social, vinculada ao Ministério da Cidadania, em desfavor de Lucicleide Xavier Ferreira dos Santos, Prefeita de Sertânia/PE, no período de 2009/2012, em razão da impugnação parcial de despesas do Convênio 168/2009 - Siconv 706990 (peça 2, p. 94-116, 166-168, 218-220 e 264-266) . O ajuste teve por finalidade a construção de cisternas de placas para armazenamento de água de chuva.
2.1.	Inicialmente, o Tribunal analisou o processo no âmbito do Acórdão 12277/2019-TCU-Segunda Câmara (peça 35) , Relator Ministro Marcos Bemquerer, no qual a Corte rejeitou as alegações de defesa de Lucicleide Xavier Ferreira dos Santos, fixando-se novo e improrrogável prazo para a comprovação do recolhimento do débito de R$ 73.000,00, na forma abaixo:
ACORDAM os Ministros do Tribunal de Contas da União, reunidos em Sessão da 2ª Câmara, ante as razões expostas pelo Relator, em: 
9.1. rejeitar as alegações de defesa da Sra. Lucicleide Xavier Ferreira dos Santos e fixar novo e improrrogável prazo de 15 (quinze) dias, a contar da notificação, para que a aludida responsável comprove o recolhimento, ao Tesouro Nacional, das quantias abaixo discriminadas, atualizadas monetariamente a partir das respectivas datas até a efetiva quitação, na forma da legislação em vigor:
	Data
	Valor (R$) 

	23/02/2011
	1.304,20

	15/03/2011
	1.320,00

	28/03/2011
	1.760,00

	29/03/2011
	2.420,00

	06/04/2011
	 880,00

	12/04/2011
	 3.740,00

	14/04/2011
	 1.320,00

	03/05/2011
	 1.760,00

	04/05/2011
	 4.840,00

	01/06/2011
	 1.760,00

	02/06/2011
	 3.520,00

	03/06/2011
	 880,00

	06/06/2011
	 880,00

	28/06/2011
	 5.940,00

	15/07/2011
	 880,00

	18/07/2011
	 3.960,00

	21/07/2011
	 880,00

	08/08/2011
	 880,00

	09/08/2011
	 1.980,00

	10/08/2011
	 3.080,00

	26/08/2011
	 2.420,00

	29/08/2011
	 880,00

	02/09/2011
	 660,00

	05/09/2011
	 880,00

	15/09/2011
	 660,00

	19/09/2011
	 1.760,00

	21/09/2011
	 2.420,00

	26/09/2011
	 660,00

	19/10/2011
	 1.760,00

	18/11/2011
	 1.760,00

	07/12/2011
	 2.420,00

	16/12/2011
	 1.760,00

	20/12/2011
	 660,00

	29/12/2011
	 880,00

	04/01/2012
	 1.980,00

	05/01/2012
	 1.980,00

	02/02/2012
	 2.860,00

9.2. cientificar a Sra. Lucicleide Xavier Ferreira dos Santos que, nos termos do art. 12, § 2º, da Lei 8.443/1992 c/c o art. 202, § 4º, do RI/TCU, a liquidação tempestiva do débito atualizado monetariamente saneará o processo e o Tribunal julgará as respectivas contas regulares com ressalva, dando-lhe quitação, mas que a falta de liquidação tempestiva da dívida ensejará que o TCU venha a julgar as contas irregulares, com imputação de débito atualizado monetariamente e acrescido de juros de mora, sem prejuízo da aplicação da multa prevista no art. 57 da Lei 8.443/1992;
9.3. autorizar, caso requerido, com base no art. 26 da Lei 8.443/1992, o parcelamento da dívida constante do subitem 9.1 acima até em 36 (trinta e seis) parcelas mensais e sucessivas, atualizadas monetariamente, esclarecendo à responsável que a falta de pagamento de qualquer parcela implicará no vencimento antecipado do saldo devedor, sem prejuízo das demais medidas legais.
2.2.	A responsável opôs Embargos de Declaração contra o referido julgado, alegando que lhe fora imputado débito correspondente a cheques que não teria assinado, tendo em vista que não estava à frente do Poder Executivo Municipal (peça 40) .
2.3.	O Tribunal, por meio do Acórdão 4385/2020-TCU-Segunda Câmara (peça 42) , relatado pelo Ministro Marcos Bemquerer, acolheu parte do pedido, excluindo-se as parcelas referentes a períodos de afastamento em fevereiro (21 a 25/2) , março (10 a 27/3) ; e abril (11 a 15/4) , todos de 2011, na forma abaixo:
9.1. com fundamento nos arts. 32, inciso II, e 34 da Lei 8.443/1992, conhecer dos Embargos de Declaração opostos pela Sra. Lucicleide Xavier Ferreira dos Santos, para, no mérito, dar-lhes provimento;
9.2. dar a seguinte redação ao subitem 9.1 do Acórdão 12277/2019-TCU-Segunda Câmara: 
'9.1. rejeitar as alegações de defesa da Sra. Lucicleide Xavier Ferreira dos Santos e fixar novo e improrrogável prazo de 15 (quinze) dias, a contar da notificação, para que a aludida responsável comprove o recolhimento, ao Tesouro Nacional, das quantias abaixo discriminadas, atualizadas monetariamente a partir das respectivas datas até a efetiva quitação, na forma da legislação em vigor:
	Data
	Valor (R$) 

	03/05/2011
	 1.524,20

	04/05/2011
	 4.840,00

	01/06/2011
	 1.760,00

	02/06/2011
	 3.520,00

	03/06/2011
	 880,00

	06/06/2011
	 880,00

	28/06/2011
	 5.940,00

	15/07/2011
	 880,00

	18/07/2011
	 3.960,00

	21/07/2011
	 880,00

	08/08/2011
	 880,00

	09/08/2011
	 1.980,00

	10/08/2011
	 3.080,00

	26/08/2011
	 2.420,00

	29/08/2011
	 880,00

	02/09/2011
	 660,00

	05/09/2011
	 880,00

	15/09/2011
	 660,00

	19/09/2011
	 1.760,00

	21/09/2011
	 2.420,00

	26/09/2011
	 660,00

	19/10/2011
	 1.760,00

	18/11/2011
	 1.760,00

	07/12/2011
	 2.420,00

	16/12/2011
	 1.760,00

	20/12/2011
	 660,00

	29/12/2011
	 880,00

	04/01/2012
	 1.980,00

	05/01/2012
	 1.980,00

	02/02/2012
	 2.860,00'

9.3. encaminhar cópia deste Acórdão à embargante.  
2.4.	Na sequência, a responsável apresentou documento denominado de 'Recurso de Reconsideração' em face do Acórdão 12277/2019-TCU-Segunda Câmara (peça 52) , mas o pedido foi recebido como mera petição, aproveitando-o como elementos complementares de defesa, por intermédio do Acórdão de Relação 8.609/2020-TCU-2ª Câmara (peça 57) , Relator Ministro Marcos Bemquerer.
2.5.	Após a análise dos elementos complementares de defesa, o Tribunal, por intermédio do Acórdão 7967/2021-TCU-Segunda Câmara, relatado pelo Ministro Marcos Bemquerer, julgou irregulares as contas de Lucicleide Xavier Ferreira dos Santos, imputando-lhe débito e aplicando-lhe multa, na forma transcrita na introdução acima.
2.6.	Insatisfeita, Lucicleide Xavier Ferreira dos Santos interpôs o presente recurso de reconsideração (peças 85-87) , requerendo 'a reforma da decisão com base nos novos documentos acostados, ou alternativamente, a redução da multa aplicada por esta acima do patamar de decisões análogas dessa Corte' (peça 85, p. 9) .
ADMISSIBILIDADE
3.	Reitera-se o exame preliminar de admissibilidade (peças 88-89) , ratificado pelo Exmo. Sr. Ministro-Relator, na peça 92, que concluiu pelo conhecimento do recurso, suspendendo-se os efeitos dos itens 9.1, 9.2 e 9.4 do Acórdão 7967/2021-TCU-Segunda Câmara, Relator Ministro Marcos Bemquerer, eis que preenchidos os requisitos processuais aplicáveis à espécie.
MÉRITO
4.	Delimitação
4.1.	Constituem objetos do recurso as seguintes questões: 
a) Se ocorreu a prescrição ou decadência das pretensões punitiva e ressarcitória desta Corte (peça 85, p. 2-3) ; e
b) Se seria possível à recorrente identificar as fraudes perpetradas pelos subordinados na emissão de cheques e se restou excessiva a penalidade a ela aplicada (peças 85, p. 4-8; e 86-87) .
5.	Prescrição ou decadência das pretensões punitiva e ressarcitória desta Corte (peça 85, p. 2-3) 
5.1.	A recorrente afirma ter havido prescrição ou decadência das pretensões punitiva e ressarcitória desta Corte, tendo em vista os seguintes argumentos: 
a) Conforme jurisprudência do Superior Tribunal de Justiça (STJ) , a atuação do Tribunal na apuração do dano é decadencial em cinco anos, em analogia ao art. 1º do Decreto 20.910/1932 e art. 1º da Lei 9.873/1999 (peça 85, p. 2-3) ; e
b) Cabe ao gestor a comprovação da boa e regular aplicação dos recursos públicos, tendo incidido, no caso, prescrição, pois ultrapassados cinco anos entre o fato gerador, término da prestação de contas (2012) ; e a notificação válida do TCU (2018) , em atenção ao julgamento do Supremo Tribunal Federal no Recurso Extraordinário 636.886 (Tema 899 da repercussão geral) (peça 85, p. 3) .
	Análise
5.2.	Os argumentos da recorrente não merecem prosperar. O tema relativo à prescrição ou decadência das pretensões punitiva e ressarcitória desta Corte assume particular relevância, dado o julgamento, pelo STF, do RE 636.886 (tema 899 da repercussão geral) . Os significativos impactos desse julgado foram objeto de análise pela Serur. Por economia processual, juntou-se a estes autos (peça 103) cópia do exame e do pronunciamento da unidade emitidos pela Serur sobre a matéria, em que foram fundamentadas as seguintes premissas, que serão consideradas no presente exame:
	a) Ao julgar o RE 636.886, o STF conferiu nova interpretação ao art. 37, § 5º, da Constituição Federal, fixando a tese de que 'é prescritível a pretensão de ressarcimento ao erário fundada em decisão de Tribunal de Contas';
	b) As pretensões punitiva e de ressarcimento devem observar o mesmo regime na atividade de controle externo, dado o objetivo comum da prescrição, de fixar prazo para o Tribunal de Contas agir, para caracterizar o ilícito, identificar seu autor, dimensionar as consequências da conduta e impor as consequências legais, independentemente de tais consequências terem natureza punitiva ou ressarcitória;
	c) Até que sobrevenha norma específica, entende-se que a prescrição das pretensões punitiva e de ressarcimento, no processo de controle externo, deve observar o regime da Lei 9.873/1999, na linha dos recentes pronunciamentos do STF a respeito. Assim, sem prejuízo de se realizar o exame da prescrição também segundo o prazo decenal previsto no Código Civil, o critério adotado, na formulação da proposta de encaminhamento, será o da Lei 9.873/1999.  
5.3.	Partindo-se dessas premissas, passa-se ao exame da prescrição no caso em exame.  
Análise da prescrição segundo os critérios do Acórdão 1441/2016-TCU-Plenário
5.4.	No que se refere à pretensão punitiva, o TCU tem tradicionalmente aplicado os critérios definidos no Acórdão 1441/2016-TCU-Plenário, que, em incidente de uniformização de jurisprudência, orientou-se pela aplicação do Código Civil. Por este acórdão, em linhas gerais, a prescrição subordina-se ao prazo geral de dez anos (CC, art. 205) , contado a partir da data da ocorrência do fato e interrompido pelo ato que ordenar a citação, a audiência ou a oitiva da parte.
5.5.	Entre outras razões que justificaram a adoção desse critério se destaca a de que o citado dispositivo constitui uma cláusula geral a ser empregada sempre que a pretensão for prescritível, mas a lei não estabelecer um prazo específico, como na hipótese.
5.6.	No caso concreto, o Tribunal, ao ratificar o posicionamento da unidade técnica descrito abaixo, entendeu, corretamente, não ter ocorrido a prescrição da pretensão punitiva em face dos recorrentes (peça 75, p. 4) :
23. Vale ressaltar que a pretensão punitiva do TCU, conforme Acórdão 1441/2016-TCU-Plenário, Relator: Benjamin Zymler, que uniformizou a jurisprudência acerca dessa questão, subordina-se ao prazo geral de prescrição indicado no art. 205 do Código Civil, que é de dez anos, contado da data de ocorrência da irregularidade sancionada, nos termos do art. 189 do Código Civil, sendo este prazo interrompido pelo ato que ordenar a citação, a audiência ou a oitiva dos responsáveis.
24. No caso em exame, não ocorreu a prescrição, uma vez que a irregularidade sancionada ocorreu em 2/3/2013 (dia seguinte ao término do prazo para apresentação da prestação de contas) e o ato de ordenação da citação ocorreu em 15/6/2018 (peça 10) .
5.7.	Assim, considerando a premissa de que as pretensões punitiva e de ressarcimento se submetem ao mesmo regime, conclui-se que, a rigor, [não] estariam prescritas a possibilidade de cobrança do débito e mesmo aplicação de sanções às partes, caso fossem adotados, para ambos os fins, os parâmetros definidos no Acórdão 1441/2016-TCU-Plenário.
Análise da prescrição pelo regime da Lei 9.873/1999 
5.8.	Ao se utilizar as premissas estabelecidas pela Lei 9.873/1999, verifica-se que a prescrição também não se operou, restando incólume o julgamento pela irregularidade das contas dos responsáveis, com imputação de débito e aplicação de multas
5.9.	A Lei 9.873/1999, em seu art. 1º, prevê a contagem do prazo prescricional de cinco anos, a partir da 'data da prática do ato ou, no caso de infração permanente ou continuada, do dia em que tiver cessado'. 
5.10.	Na espécie, tendo em vista que a irregularidade decorre da impugnação parcial de despesas de convênio, conta-se o prazo, com maior eficiência, a partir do fim do período para entrega da prestação de contas final, ou seja, 2/3/2013, sendo que a documentação foi apresentada em 6/5/2013 (peça 2, p. 8, item 15) . 
5.11.		De outra sorte, interrompe-se o prazo prescricional por qualquer ato inequívoco que importe apuração do fato, nos termos do artigo 2º, inciso II, da Lei 9.873/1999. Nessa linha, o convênio em epígrafe integrou Relatório de Demandas Externas da Controladoria-Geral da União (peças 2, p. 8, item 16, 276-310; e 3, p. 1-23) , de 2014, com apontamentos sobre as irregularidades em debate nos autos. Na sequência o órgão concedente passou a atuar, com vistas a promover ajustes na documentação comprobatória ou o ressarcimento dos valores, tendo agido em 2014, 2015 e 2016 (peça 3, p. 29-226) .
5.12.	Igualmente, interrompe-se a prescrição pela notificação ou citação do indiciado ou acusado, inclusive por meio de edital, nos termos do art. 2º, inc. II, da Lei 9.873/1999. Lucicleide Xavier Ferreira dos Santos foi notificada pelo MDS acerca da necessidade de devolução dos recursos não comprovados do convênio ainda em 2015 (peça 3, p. 138-142, 196198 e 204) ; e citada, nesta Corte, em 2018 (peças 11 e 14) , em ambos os casos no endereço registrado no Sistema CPF da Receita Federal do Brasil (peça 6) .
5.13.	Dessa forma, tendo em vista que o acórdão recorrido foi prolatado em sessão de 25/5/2021 (peça 73) , considerando-se, ainda, os Acórdãos 12.277/2019 (peça 35) e 4.385/2020 (peça 42) , ambos da 2ª Câmara e sob a relatoria do Ministro Marcos Bemquerer, também não há que se falar em prescrição, sob o prisma da Lei 9.873/1999.
Conclusão sobre a prescrição
5.14.	Assim, seja sob a perspectiva do Acórdão 1441/2016-TCU-Plenário, relatado pelo Ministro Benjamin Zymler; ou em relação à Lei 9.873/1999, paradigma utilizado por esta Secretaria, as pretensões punitiva e ressarcitória desta Corte restaram integralmente preservadas.
6.	Impossibilidade de identificação pela prefeita à época das fraudes perpetradas pelos subordinados na emissão de cheques e excessiva penalidade (peças 85, p. 4-8; e 86-87) .
6.1.	A recorrente afirma que não seria possível a ela identificar as fraudes perpetradas pelos subordinados na emissão de cheques, além de se apresentar excessiva a penalidade a ela aplicada, impondo-se a modificação da deliberação recorrida, tendo em vista os seguintes argumentos: 
a) O Relator a quo aduz ser de fácil deslinde a fraude retratada nos autos, sendo que bastaria à recorrente realizar tarefa de conferência da listagem dos efetivos beneficiários das verbas federais, para impedir os desvios (peça 85, p. 4) ;
b) A recorrente promovia a conferência dos pagamentos e da listagem de beneficiários, mas não poderia imaginar que, após essa etapa, apenas no momento da emissão do cheque bancário pelo setor de finanças, é que as servidoras promoveriam falsificação de processos administrativos, para legitimar a emissão de títulos falsos, para sacar ilegalmente valores do convênio (peça 85, p. 4-5) ;
c) O prefeito, em município de cerca de 40 mil habitantes, tem de promover assinatura de grande volume de empenhos e cheques bancários, os quais já passaram por outros setores da administração, inclusive, por servidores concursados, não sendo razoável imaginar que a recorrente devesse desconfiar dos funcionários que atuaram anteriormente (peça 85, p. 4-5) ;
d) A fraude não era de fácil descoberta, seja em relação a esse convênio ou com as outras despesas do município, pois as servidoras poderiam falsificar os processos e emitir cheques falsos, sem que a mandatária do ente percebesse, dado o volume de documentos e o fato de a conferência já ter sido realizada. Se cada prefeito devesse conferir todo o processo administrativo para apor as assinaturas, o gestor não faria outra coisa no ente, impondo-se a repartição de responsabilidades pelos atos administrativos. Não é justo punir a recorrente, diante de fraudes perpetradas por subordinados (peça 85, p. 5) ;
e) A fraude somente não foi descoberta rapidamente, porque a instituição financeira adimpliu vários títulos bancários sem o cumprimento das obrigações impostas pelo Banco Central e não comunicou a questão ao ente municipal (peça 85, p. 6) ;
f) O Banco do Brasil, em ofício de 2012, reconhece ter efetuado pagamentos de cheques da conta do convênio sem a conferência de assinaturas da prefeita ou identificação do beneficiário da conta, admitindo a devolução do montante de R$ 5.280,00 à conta bancária, conforme comunicação de 2016, o que nunca ocorreu, de fato (peças 85, p. 6; e 86) ;
g) Dentre os cheques reconhecidos pelo Banco do Brasil como emitidos de forma a não permitir o pagamento se encontram títulos datados de março de 2011. Se a instituição financeira tivesse seguido as regras legais e não tivesse descontado da conta bancária esses títulos, a recorrente teria descoberto em tempo as fraudes. Há suspeitas até de participação de funcionários da entidade no esquema criminoso (peça 85, p. 6) ;
h) Há cerca de R$ 23.320,00 em cheques emitidos fraudulentamente que o Banco do Brasil pagou diretamente no guichê do caixa da agência de Sertânia/PE sem a devida identificação do beneficiário, descumprindo-se o disposto no art. 69 da Lei 9.069/1995 e da Resolução/Bacen 2090/1994. Caso isso não tivesse ocorrido, a responsável teria descoberto o esquema em tempo hábil (peça 85, p. 6) ;
i) Assim, há o montante de R$ 28.600,00 que sequer podem ser imputados à conduta desidiosa da recorrente, pois, se o Banco tivesse barrado os pagamentos, a fraude não aconteceria (peça 85, p. 7) ;
j) Elementos não faltam para justificar que a fraude não era de fácil descoberta, o que deve ser considerado, sobretudo, em contexto em que o objeto do convênio foi totalmente concluído (peça 85, p. 7) ;
k) Mesmo que se mantenha a irregularidade, a penalidade imposta à recorrente se mostrou excessiva, desarrazoada. Exige-se na aplicação de penalidades pecuniárias a consideração da extensão do dano e proveito patrimonial obtido pelo agente, além da gravidade do ato e a apreciação da conduta subjetiva do responsável. No caso, não houve má-fé, locupletação ou desvio de recursos, impondo-se a redução da cominação ao menor patamar possível ou mesmo o afastamento da multa aplicada, mesmo diante da intempestividade na apresentação das contas, em respeito ao princípio da proporcionalidade, defendido pela doutrina e jurisprudência (peça 85, p. 7-8) ; e
l) Para um agente público que pratica ato de ausência de comprovação documental não citada sequer pela Caixa Econômica Federal, que indicou aprovar as contas do contrato de repasse, não seria justo aplicar-lhe multa de R$ 10.000,00, em afronta aos postulados da isonomia e proporcionalidade (peça 85, p. 8) .
	Análise
6.2.	Os argumentos da recorrente não merecem prosperar. A responsabilização no âmbito do TCU não exige a configuração de dolo, bastando que o agente tenha agido com culpa grave (Acórdão 1620/2019-TCU-Plenário, Relator Ministro Bruno Dantas) .
6.3.	O dirigente máximo de órgão ou entidade da Administração Pública pode ser responsabilizado quando comprovada omissão grave no seu dever de regulamentação e supervisão dos subordinados (Acórdão 7437/2018-TCU-Segunda Câmara, relatado pelo Ministro Augusto Nardes) .
6.4.	As fraudes discutidas nos presentes autos tinham a seguinte conformação, de acordo com a denúncia original da própria recorrente, apresentada à Superintendência da Polícia Federal em Pernambuco e resumida no Relatório de Demandas Externas da CGU, nos seguintes termos (peça 2, p. 284) :
Após a análise da documentação acima mencionada, especialmente de cópia daquela encaminhada à Policia Federal, bem como de outros documentos encaminhados pelo Ministério Público do Estado de Pernambuco - MPPE à CGU-Regional/PE, verificou-se que a denúncia apresentou como foco a possível ocorrência de pagamentos a pessoas que não prestaram serviços de construção de cisternas, utilizando-se recursos da Conta n° 14.867-9; Agência n° 1146-0, Banco do Brasil, vinculada ao Convênio n° 168/2009, com a suposta participação de servidores públicos municipais. Vale mencionar que consta da documentação analisada uma listagem, elaborada pela denunciante, dos cheques por meio dos quais foram realizados os dispêndios sob suspeita, bem como as respectivas cópias microfilmadas, fornecidas pelo Banco do Brasil.
6.5.	Assim, a fraude envolvia o pagamento indevido a pessoas que não prestaram serviços de construção de cisternas ou não participaram de capacitações, objetos do Convênio 168/2009, tratado nos autos, com a participação de servidores municipais e, segundo a recorrente, de funcionários da agência do Banco do Brasil em Sertânia/PE, conforme relata na peça recursal.
6.6.	Igualmente relevante é apresentar a atribuição da dirigente máxima do ente municipal no controle e fiscalização dos gastos, tendo por base relato da própria parte quanto ao fluxograma dos pagamentos vinculados ao ajuste, em trecho dos elementos complementares da defesa da parte (peça 52) , transcrito no relatório do acórdão recorrido (peça 75, p. 2) :
1º Etapa: Emissão do ofício por parte do Secretário de Agricultura e Meio Ambiente, indicando a descrição das despesas, do beneficiário e do valor pecuniário a ser adimplido com recursos do convênio;
2º Etapa: o Ofício era encaminhado para o Gabinete da Prefeita, que pessoalmente executava a conferência do ofício averiguando a adequação dos serviços, [do] valor e do beneficiário. Se tudo estivesse em conformidade, a gestora opunha seu visto no ofício, chancelando aquela despesa de forma a permitir a emissão do empenho e cheque;
3º Etapa: o ofício com a autorização da prefeita era encaminhado para o Setor de Finanças e Planejamento, cujas servidoras fraudadoras eram responsáveis pela emissão do empenho e do cheque para assinatura final da prefeita;
4º Etapa: os empenhos e cheques emitidos pelo Setor de Finanças e Planejamento eram assinados pela Prefeita e entregues aos beneficiários pelas próprias servidoras fraudadoras;
6.7.	Dessa forma, de início, a recorrente já tinha ciência de todos os dados que envolveriam o pagamento das despesas, como descrição do gasto, beneficiário e valor, dando-se visto em ofício específico sobre aquela saída de valores. Ao final, depois de percorrer os mais variados setores do ente municipal, a então prefeita assinava o cheque emitido pelo Setor de Finanças e Planejamento, por óbvio, embasada por todo o processo administrativo até então. Ou seja, o procedimento praticamente se iniciava e terminava com a anuência da ex-gestora. 
6.8.	A recorrente vem afirmar no presente recurso que a fraude ocorreria principalmente após a atuação dela no procedimento administrativo, em atuação concertada exclusiva das servidoras comissionadas escolhidas por ela mesma e de agentes no Banco do Brasil.
6.9.	Entretanto, a análise dos documentos contidos nos autos e, sobretudo, dos elementos trazidos pela própria parte na peça recursal demonstram que as fraudes perpetradas ocorriam desde o primeiro momento. Logo, as irregularidades ou teriam a participação efetiva da ex-gestora ou deixaram de ser percebidas em conduta omissiva culposa gravíssima da dirigente máxima, que não pode ser desconsiderada na atuação desta Corte.
6.10.	A recorrente traz inúmeros cheques assinados por ela ou pelo Vice-Prefeito com beneficiários não reconhecidos nos registros de prestadores de serviços ou participantes de cursos vinculados ao objeto do convênio em epígrafe (peças 86-87) , conforme relata a própria parte, havendo problemas de assinatura e de presença na lista de pedreiros a serem favorecidos, por exemplo (peça 87, p. 1, 19, 40, 49, 57, 68, 72, 85 e 96) .
6.11.	Destaque-se, por oportuno, que o Tribunal corrigiu equívoco inicial, tendo retirado a responsabilidade da recorrente sobre a emissão de diversos cheques, no âmbito do Acórdão 4385/2020-TCU-Segunda Câmara, Relator Ministro Marcos Bemquerer, conforme trecho do voto condutor do julgado, transcrito abaixo, muitos desses títulos novamente trazidos à discussão pela parte no presente recurso:
9.		No período de 10/3 a 27/3/2011, a ex-alcaide esteve afastada da Prefeitura por motivo de saúde (peça 40, fls. 11/13) . 
10.		Nesse interregno, dezesseis cártulas nos valores, respectivamente, de R$ 660,00 (ch. 170812) , R$ 880,00 (ch. 107814) , R$ 880,00 (ch. 170815) , R$ 660,00 (ch. 170825) , R$ 660,00 (ch. 170826) , R$ 880,00 (ch. 170843) , R$ 880,00 (ch. 170845) , R$ 660,00 (ch. 170848) , R$ 880,00 (ch. 170849) , R$ 880,00 (ch. 170856) , R$ 660,00 (ch. 170881) , R$ 880,00 (ch. 170862) , R$ 880,00 (ch. 170873) , R$ 1.100,00 (ch. 170874) , R$ 880,00 (ch. 170875) e R$ 660,00 (ch. 170871) , foram assinadas pelo então vice-Prefeito (peça 40, fls. 14/30) .
6.12.	De qualquer forma, a análise da documentação apresentada pela parte (peça 87) permite identificar o modus operandi da fraude e concluir pela ausência grave no dever de cuidado da recorrente sobre os pagamentos ocorridos sob a gestão dela (peça 87, p. 19, 34-35, 40-105) .
6.13.	Não há qualquer prova de que o processo administrativo de pagamento formatado até a chegar à recorrente, portanto, já com a presença dos falsos beneficiários, tenha sido alterado após a visualização da então prefeita. Logo, com simples cotejos, ainda que amostrais, às listas de pedreiros ou qualquer outro documento comprobatório do vínculo do recebedor com a administração municipal revelaria o esquema fraudulento já no primeiro mês.
6.14.	Todavia, os pagamentos irregulares foram realizados por dez meses na gestão da recorrente, de maio de 2011 a fevereiro de 2012, somando-se quase R$ 60.000,00, em valores nominais, com base em dezenas de cheques emitidos (peça 2, p. 24-32) , sem o questionamento de sequer um deles pela ex-prefeita, no período. Por certo, não é essa a conduta esperada do gestor minimamente cuidadoso com os recursos federais recebidos.
6.15.	Mesmo no cheque não assinado pela parte (peça 87, p. 104-105) , apresentado como defesa no recurso, não é possível afastar a responsabilidade da recorrente, pois, como todos os títulos questionados, não se tem certeza da veracidade da informação quanto ao beneficiário indicado no título. Luis Mendes da Silva não consta de listas de prestadores de serviços ao município ou participantes de cursos vinculados ao convênio em análise. Esse mesmo nome, inclusive, consta de outras cártulas incluídas nas fraudes em datas anteriores (peça 2, p. 40, 47-48, 72 e 84) .
6.16.	Note-se, ainda, que alguns beneficiários sequer existiam, conforme apresentados nos títulos assinados pela recorrente. O cheque número 171.085 (peça 87, p. 98-99) , chancelado por Lucicleide, em 28/12/2011, por exemplo, foi emitido nominalmente a José de Brito Silva, com endosso referenciado ao CPF XXX.114.124-XX. Além de divergência nas assinaturas do título e da lista de presença de pedreiros, como informa a parte (peça 87, p. 96-98) , o CPF indicado se refere, em verdade, a José de Brito Andrade, de acordo com pesquisa no sistema CPF da Receita do Brasil, realizada nesta assentada.
6.17.	Do mesmo modo, o suposto beneficiário de dois cheques, João Ferreira da Silva, que sequer constava de listas de pedreiros ou serviços aos quais se direcionavam os recursos do ajuste (peça 87, p. 40 e 96) , endossou os títulos com o CPF XXX.801.704-XX (peça 87, p. 44-45 e 100) , cujo titular é José Patrício de Sousa.
6.18.	Cabe ressaltar, ainda, de acordo com relato da Controladoria-Geral da União na fiscalização empreendida sobre a integralidade das cópias dos cheques emitidos, que todos, sem exceção, foram endossados, portanto, permitindo-se o pagamento a beneficiários diferentes dos favorecidos indicados nas cártulas, o que causa ainda maior estranheza (peça 2, p. 284) .
6.19.	Assim, os cheques assinados pela recorrente e questionados nos autos se direcionavam a beneficiários inexistentes, informação que deveria ter sido objeto de identificação prévia da parte já na formação do processo de pagamento, sem que se tenha indício de modificação posterior à atuação da responsável.
6.20.	Por oportuno, após primeiras denúncias sobre o esquema criminoso, o ímpeto da recorrente em buscar os responsáveis pelo dano ao erário arrefeceu. A ação ordinária 000038542.2016.8.17.1390 ajuizada pela parte em face do Banco do Brasil na 1ª Vara da Comarca de Sertânia/PE, com vistas a indenizá-la pelos pagamentos irregulares, consultada nesta instrução, restou arquivada, sem julgamento de mérito, em sentença prolatada em 2/4/2020. 
6.21.	Também, não há notícia e não se identificou na Justiça Federal de Pernambuco qualquer ação penal em face das servidoras Maria Aline Rosendo da Silva e Rita Lopes de Lima, nomeadas pela recorrente e apontadas como artífices da empreitada criminosa.
6.22.	Dessa forma, mais de dez anos após os fatos e tendo sido apontada, por esta Corte, desde o princípio, como a responsável pelos fatos irregulares descritos nos autos, a recorrente não buscou indenização ou qualquer medida em face das servidoras apontadas como arquitetas das fraudes, não se tendo notícia sequer de processo administrativo disciplinar, no âmbito do município. Uma vez verdadeiros os fatos descritos na denúncia da ex-gestora, caberia até mesmo o ajuizamento de ação penal privada subsidiária da pública, em caso de omissão do Ministério Público Federal.
6.23.	É importante ressaltar, também, que, não obstante estar correta a recorrente acerca da possível participação de servidores municipais e de funcionários do Banco do Brasil nos desfalques em análise nos autos, a atuação da ex-prefeita com grave afronta ao dever mínimo de cuidado do gestor público não permite que se afaste dela a responsabilidade. 
6.24.	Não se trata das controversas culpas in vigilando ou in eligendo, mas sim responsabilidade pessoal da então prefeita de realizar conferência mínima dos processos administrativos de pagamento, com cotejo simplório de beneficiários em listas internas do próprio ente.
6.25.	A conclusão do objeto não afasta o dano ao erário decorrente da ausência de nexo de causalidade entre os recursos questionados nos autos e qualquer despesa relacionada ao convênio em epígrafe.
6.26.	Assim, em concordância com o posicionamento do Relator a quo, no voto condutor do Acórdão 12277/2019-TCU-Segunda Câmara, tendo por base jurisprudência antiga desta Casa, a atuação do ordenador de despesas no processo de pagamento não é meramente formal, a exigência de sua assinatura tem por intuito obstar eventuais pagamentos irregulares.
6.27.	Por fim, diante da gravidade da conduta omissiva da recorrente e tendo em vista que o art. 57 da Lei 8.443/1992 autoriza a aplicação de penalidade pecuniária de até 100% do valor atualizado do dano ao erário, quando o responsável for julgado em débito, não se vislumbra qualquer afronta ao ordenamento e ao princípio da proporcionalidade, na multa de R$ 10.000,00 aplicada à recorrente. O montante não representa sequer 20% até mesmo do somatório nominal do dano ao erário, estando condizente com a culpabilidade da agente.
CONCLUSÃO
7.	Das análises anteriores, conclui-se que:
a) Ao julgar o RE 636.886, o STF conferiu nova interpretação ao art. 37, § 5º, da Constituição Federal, fixando a tese de que 'é prescritível a pretensão de ressarcimento ao erário fundada em decisão de Tribunal de Contas'
b) Em decorrência do sentido e alcance do artigo 37, § 5º, da Constituição Federal, definidos pelo STF no julgamento do Recurso Extraordinário 636.886, é prescritível a pretensão reparatória exercida pelo tribunal de contas. Os fundamentos da decisão e a ausência de ressalvas na enunciação da tese permitem concluir que a ação de ressarcimento pode se desenvolver a qualquer tempo, na hipótese de condutas dolosas, apenas no âmbito judicial, sujeitando-se à prescrição na esfera administrativa; e 
c) Até que sobrevenha norma específica para disciplinar a prescrição relativa à atuação do Tribunal de Contas, entende-se aplicável o regime previsto na Lei 9.873/1999. Referida lei contempla parâmetros que preponderam no conjunto de normas de direito público e que são compatíveis com o rito do processo de controle externo, e já é utilizada pelo STF para estabelecer limitação temporal ao exercício da pretensão punitiva pelo TCU;
d) A responsabilização no âmbito do TCU não exige a configuração de dolo, bastando que o agente tenha agido com culpa grave;
e) O dirigente máximo de órgão ou entidade da Administração Pública pode ser responsabilizado quando comprovada omissão grave no seu dever de regulamentação e supervisão dos subordinados;
f) A atuação do ordenador de despesas no processo de pagamento não é meramente formal, a exigência de sua assinatura tem por intuito obstar eventuais pagamentos irregulares;
g) Quando o responsável for julgado em débito, poderá ainda o Tribunal aplicar-lhe multa de até cem por cento do valor atualizado do dano causado ao Erário.
7.1.	Dessa forma, os argumentos e elementos de prova apresentados pela recorrente não têm o condão de modificar a deliberação recorrida, mantendo-se o julgado em seus exatos termos.
7.2.	Por fim, cabe propor alteração no julgado recorrido, por inexatidão material no valor da parcela do débito datada de 3/5/2011, na qual consta o montante de R$ 1.524,20, mas, em verdade, deveria constar R$ 1.760,00, relativo ao somatório dos cheques 170.891 e 170.895, no valor de R$ 880,00 cada (peças 2, p. 26; e 87, p. 41) . 
7.3.	Por oportuno, não há que se falar em afronta ao contraditório e à ampla defesa da recorrente ou mesmo reformatio in pejus, pois o valor de R$ 1.760,00 constou corretamente da citação da parte (peça 11, p. 4) e do Acórdão 12277/2019-TCU-Segunda Câmara (peça 35) , relatado pelo Ministro Marcos Bemquerer, constituindo claro erro material.
PROPOSTA DE ENCAMINHAMENTO
8.	Diante do exposto, com fundamento nos artigos 32, inciso I; e 33, da Lei 8.443/1992, submetem-se os autos à consideração superior, com posterior encaminhamento ao Ministério Público junto ao Tribunal de Contas da União e ao Gabinete do Relator, propondo:
a) conhecer do recurso de reconsideração e, no mérito, negar-lhe provimento;
b) alterar o item 9.1 do acórdão recorrido, para correção de erro material, de modo a que passe a constar, na data de 3/5/2011, o valor de R$ 1.760,00, atribuindo-se à dívida a seguinte composição:
	Data
	Valor (R$) 

	3/5/2011
	 1.760,00

	4/5/2011
	 4.840,00

	1º/6/2011
	 1.760,00

	2/6/2011
	 3.520,00

	3/6/2011
	 880,00

	6/6/2011
	 880,00

	28/6/2011
	 5.940,00

	15/7/2011
	 880,00

	18/7/2011
	 3.960,00

	21/7/2011
	 880,00

	8/8/2011
	 880,00

	9/8/2011
	 1.980,00

	10/8/2011
	 3.080,00

	26/8/2011
	 2.420,00

	29/8/2011
	 880,00

	2/9/2011
	 660,00

	5/9/2011
	 880,00

	15/9/2011
	 660,00

	19/9/2011
	 1.760,00

	21/9/2011
	 2.420,00

	26/9/2011
	 660,00

	19/10/2011
	 1.760,00

	18/11/2011
	 1.760,00

	7/12/2011
	 2.420,00

	16/12/2011
	 1.760,00

	20/12/2011
	 660,00

	29/12/2011
	 880,00

	4/1/2012
	 1.980,00

	5/1/2012
	 1.980,00

	2/2/2012
	 2.860,00

c) comunicar a deliberação que vier a ser proferida por esta Corte à recorrente, à Procuradoria da República no Estado de Pernambuco e à Secretaria Especial do Desenvolvimento Social.
	É o Relatório.

Napoleão Manoel Filho (20238/OAB-PE) e Nara dos Anjos Gomes (49552/OAB-DF), representando Lucicleide Xavier Ferreira dos Santos.

Subprocurador-Geral Lucas Rocha Furtado.

TOMADA DE CONTAS ESPECIAL. CONVÊNIO. CONSTRUÇÃO DE CISTERNAS DE PLACAS PARA ARMAZENAMENTO DE ÁGUA DE CHUVA. CITAÇÃO DA EX-PREFEITA. RESPONSABILIDADE DA CHEFE DO EXECUTIVO MUNICIPAL NA QUALIDADE DE ORDENADORA DE DESPESAS. BOA-FÉ RECONHECIDA. AUSÊNCIA DE OUTRAS IRREGULARIDADES. FIXAÇÃO DE NOVO PRAZO PARA RECOLHIMENTO DO DÉBITO. APRESENTAÇÃO DE PEÇA INTITULADA COMO "RECURSO DE RECONSIDERAÇÃO". IMPOSSIBILIDADE DE ADMISSÃO COMO RECURSO, EM FUNÇÃO DA AUSÊNCIA DE JULGAMENTO DEFINITIVO DE MÉRITO. APROVEITAMENTO DA PEÇA COMO ALEGAÇÕES DE DEFESA COMPLEMENTARES. REJEIÇÃO. CONTAS IRREGULARES. DÉBITO. MULTA. RECURSO DE RECONSIDERAÇÃO. CONHECIMENTO. ALEGAÇÕES INSUFICIENTES PARA ENSEJAR A REFORMA DO JULGADO. PROVIMENTO NEGADO. CORREÇÃO DE ERRO MATERIAL. CIÊNCIA.

TOMADA DE CONTAS ESPECIAL (TCE)

Secretaria de Recursos (Serur).

Trata-se de recurso de reconsideração interposto por Lucicleide Xavier Ferreira dos Santos (peças 85-87) contra o Acórdão 7967/2021-TCU-Segunda Câmara (peça 73) , da relatoria do Ministro-Substituto Marcos Bemquerer Costa, por meio do qual esta Corte de Contas, dentre outras medidas, julgou irregulares as contas da ora recorrente, condenando-a em débito e lhe aplicando multa.
2.	Originalmente, os autos cuidam de tomada de contas especial (TCE) instaurada pelo então Ministério do Desenvolvimento Social e Agrário (extinto, atual Secretaria Especial do Desenvolvimento Social, vinculada ao Ministério da Cidadania) , em desfavor de Lucicleide Xavier Ferreira dos Santos, prefeita do município de Sertânia/PE no período de 2009/2012, em razão da impugnação parcial de despesas do Convênio 168/2009 - Siconv 706990 (peça 2, p. 94-116, 166-168, 218-220 e 264-266) , que teve por finalidade a construção de cisternas de placas para armazenamento de água de chuva.
3.	Inicialmente, ratifico minha manifestação à peça 92 pelo conhecimento do recurso de reconsideração em razão de preencher os requisitos de admissibilidade previstos nos artigos 32, inciso I, e 33 da Lei 8.443/1992, c/c o artigo 285 do Regimento Interno do TCU (RI/TCU) .
4.	Tendo como base os argumentos apresentados pela recorrente, que, em breve síntese, dizem respeito a: i) ter havido prescrição ou decadência das pretensões punitiva e ressarcitória por parte do TCU; ii) impossibilidade de a prefeita, à época, identificar as fraudes perpetradas pelos seus subordinados na emissão de cheques; e iii) ter sido excessiva a penalidade a ela aplicada, constitui objeto do presente recurso examinar as seguintes questões:
a) se ocorreu a prescrição ou decadência das pretensões punitiva e ressarcitória desta Corte; e
b) se seria possível à recorrente identificar as fraudes perpetradas pelos subordinados na emissão de cheques e se restou excessiva a penalidade a ela aplicada.
5.	Após rechaçar os argumentos apresentados pela recorrente, consoante itens 5 e 6, incluindo seus subitens, da instrução da Secretaria de Recursos (Serur) de peça 104, reproduzida no relatório precedente, a unidade técnica especializada concluiu, in verbis:
7.		Das análises anteriores, conclui-se que:
		a) Ao julgar o RE 636.886, o STF conferiu nova interpretação ao art. 37, § 5º, da Constituição Federal, fixando a tese de que 'é prescritível a pretensão de ressarcimento ao erário fundada em decisão de Tribunal de Contas'
		b) Em decorrência do sentido e alcance do artigo 37, § 5º, da Constituição Federal, definidos pelo STF no julgamento do Recurso Extraordinário 636.886, é prescritível a pretensão reparatória exercida pelo tribunal de contas. Os fundamentos da decisão e a ausência de ressalvas na enunciação da tese permitem concluir que a ação de ressarcimento pode se desenvolver a qualquer tempo, na hipótese de condutas dolosas, apenas no âmbito judicial, sujeitando-se à prescrição na esfera administrativa; e 
		c) Até que sobrevenha norma específica para disciplinar a prescrição relativa à atuação do Tribunal de Contas, entende-se aplicável o regime previsto na Lei 9.873/1999. Referida lei contempla parâmetros que preponderam no conjunto de normas de direito público e que são compatíveis com o rito do processo de controle externo, e já é utilizada pelo STF para estabelecer limitação temporal ao exercício da pretensão punitiva pelo TCU;
		d) A responsabilização no âmbito do TCU não exige a configuração de dolo, bastando que o agente tenha agido com culpa grave;
		e) O dirigente máximo de órgão ou entidade da Administração Pública pode ser responsabilizado quando comprovada omissão grave no seu dever de regulamentação e supervisão dos subordinados;
		f) A atuação do ordenador de despesas no processo de pagamento não é meramente formal, a exigência de sua assinatura tem por intuito obstar eventuais pagamentos irregulares;
		g) Quando o responsável for julgado em débito, poderá ainda o Tribunal aplicar-lhe multa de até cem por cento do valor atualizado do dano causado ao Erário.
7.1.	Dessa forma, os argumentos e elementos de prova apresentados pela recorrente não têm o condão de modificar a deliberação recorrida, mantendo-se o julgado em seus exatos termos.
7.2.	Por fim, cabe propor alteração no julgado recorrido, por inexatidão material no valor da parcela do débito datada de 3/5/2011, na qual consta o montante de R$ 1.524,20, mas, em verdade, deveria constar R$ 1.760,00, relativo ao somatório dos cheques 170.891 e 170.895, no valor de R$ 880,00 cada (peças 2, p. 26; e 87, p. 41) . 
7.3.	Por oportuno, não há que se falar em afronta ao contraditório e à ampla defesa da recorrente ou mesmo reformatio in pejus, pois o valor de R$ 1.760,00 constou corretamente da citação da parte (peça 11, p. 4) e do Acórdão 12277/2019-TCU-Segunda Câmara (peça 35) , relatado pelo Ministro Marcos Bemquerer, constituindo claro erro material.
6.	Diante dessas conclusões, a Serur propõe negar provimento ao presente recurso, uma vez que as alegações apresentadas não sustentam qualquer alteração da decisão vergastada. Propõe, outrossim, alterar o subitem 9.1 do acórdão recorrido, para correção de erro material, de modo a que passe a constar, na data de 3/5/2011, o valor de R$ 1.760,00.
7.	Ao manifestar-se nos autos, o Ministério Público junto ao Tribunal acolheu a proposta oferecida pela unidade técnica especializada.
II
8.	No mérito, manifesto minha concordância com a análise feita pela Secretaria de Recursos - Serur, corroborada pelo Parquet junto a este Tribunal, cujas manifestações acolho como minhas razões de decidir. Apesar de entender que tal análise abordou, com bastante propriedade, todas as questões necessárias ao deslinde do feito e que esgotou o exame dos argumentos apresentados pela recorrente, teço comentários sobre pontos que entendo pertinentes.
II.1
9.	Em relação à ocorrência da prescrição ou decadência das pretensões punitiva e ressarcitória desta Corte, os argumentos da recorrente não merecem prosperar. Conforme bem pontuou a Serur, seja sob a perspectiva do Acórdão 1441/2016-TCU-Plenário, relatado pelo Ministro Benjamin Zymler, ou em relação à Lei 9.873/1999, paradigma utilizado pela mencionada unidade técnica especializada, as pretensões punitiva e ressarcitória desta Corte restaram integralmente preservadas.
10.	Sobre a questão, pertinente deixar registrado que nos termos do recente Acórdão 459/2022-TCU-Plenário, este Tribunal deliberou por manter a jurisprudência atual quanto à imprescritibilidade do dano ao erário ao tempo em que ordenou à Secretaria-Geral de Controle Externo (Segecex) a formação de grupo técnico de trabalho para que, em processo apartado, apresente projeto de normativo que discipline, de forma completa e detalhada, o tema da prescrição da pretensão ressarcitória e da prescrição da pretensão punitiva no âmbito do controle externo.
11.	Portanto, enquanto tal projeto normativo não sobrevém, julgo adequado manter, como medida de prudência e no legítimo espaço de atuação constitucional deste Tribunal, bem como em homenagem ao princípio do colegiado, a jurisprudência dominante desta Corte quanto à imprescritibilidade do dano ao Erário e quanto à prescrição da pretensão punitiva do Tribunal nos termos do Acórdão 1441/2016-TCU-Plenário.
12.	Dessa forma, considerando os elementos constantes dos autos, não ocorreu a prescrição da pretensão punitiva e ressarcitória do Tribunal.
II.2
13.	Melhor sorte não socorre a recorrente Lucicleide Xavier Ferreira dos Santos quanto aos argumentos no sentido de que não seria possível a ex-prefeita identificar as fraudes perpetradas pelos seus subordinados na emissão de cheques.
14.	Conforme bem pontuou a Serur, o exame dos documentos contidos nos autos e, sobretudo, dos próprios elementos trazidos pela ex-alcaide em sua peça recursal inicial, em especial o procedimento administrativo municipal para o pagamento dos serviços executados com as verbas do convênio (fluxograma, peça 52, p. 2-3) , demonstram que as fraudes perpetradas ocorriam desde o primeiro momento ("1ª Etapa - Emissão do ofício por parte do Secretário de Agricultura e Meio Ambiente, indicando a descrição das despesas, do beneficiário e do valor pecuniário a ser adimplido com recursos do convênio") . 
15.	Nesse ponto, por seu conteúdo esclarecedor, peço vênias para colacionar pequeno excerto do minucioso exame trazido pela Serur (instrução de peça 104) :
6.7.	Dessa forma, de início, a recorrente já tinha ciência de todos os dados que envolveriam o pagamento das despesas, como descrição do gasto, beneficiário e valor, dando-se visto em ofício específico sobre aquela saída de valores. Ao final, depois de percorrer os mais variados setores do ente municipal, a então prefeita assinava o cheque emitido pelo Setor de Finanças e Planejamento, por óbvio, embasada por todo o processo administrativo até então. Ou seja, o procedimento praticamente se iniciava e terminava com a anuência da ex-gestora. 
6.8.	A recorrente vem afirmar no presente recurso que a fraude ocorreria principalmente após a atuação dela no procedimento administrativo, em atuação concertada exclusiva das servidoras comissionadas escolhidas por ela mesma e de agentes no Banco do Brasil.
6.9.	Entretanto, a análise dos documentos contidos nos autos e, sobretudo, dos elementos trazidos pela própria parte na peça recursal demonstram que as fraudes perpetradas ocorriam desde o primeiro momento. Logo, as irregularidades ou teriam a participação efetiva da ex-gestora ou deixaram de ser percebidas em conduta omissiva culposa gravíssima da dirigente máxima, que não pode ser desconsiderada na atuação desta Corte.
16.	De fato, a análise da documentação apresentada pela recorrente (peça 87) permite identificar o modus operandi da fraude e concluir pela ausência grave no dever de cuidado da Sra. Lucicleide Xavier Ferreira dos Santos sobre os pagamentos ocorridos sob a sua gestão (peça 87, p. 19, 34-35, 40-105) . Acrescente-se que os pagamentos irregulares foram realizados pelo período de dez meses da gestão da ex-prefeita (maio de 2011 a fevereiro de 2012) , somando-se quase R$ 60.000,00, em valores nominais, com base em dezenas de cheques emitidos (peça 2, p. 24-32) , sem que a referida gestora municipal tivesse questionado sequer um deles.
17.	Por oportuno, vale repisar que, conforme apontado pela Controladoria-Geral da União, na fiscalização empreendida sobre a integralidade das cópias dos cheques emitidos, todos, sem exceção, foram endossados, portanto, permitindo-se o pagamento a beneficiários diferentes dos favorecidos indicados nas respectivas cártulas (peça 2, p. 284) .
18.	Pertinente ressaltar que a responsabilidade de realizar conferência mínima dos processos administrativos de pagamento, com cotejo simplório de beneficiários em listas internas do próprio ente, é pessoal. Assim, a conduta da ex-prefeita Lucicleide Xavier Ferreira dos Santos com grave afronta ao dever mínimo de cuidado do gestor público não permite que se afaste dela a responsabilidade nestes autos.
19.	Com efeito, a conduta da ora recorrente não é a esperada do gestor ordenador de despesa minimamente cuidadoso com os recursos federais recebidos.
20.	O entendimento do Tribunal é no sentido de que a atuação do ordenador de despesas no processo de pagamento não é meramente formal, pois a ele compete verificar todo o processo de dispêndio, acompanhando e fiscalizando a atuação de seus subordinados, incluindo o dever de verificar a legalidade e a legitimidade dos documentos geradores de despesa. Ademais, além da assinatura do ordenador de despesas configurar autêntica instância de controle de gastos dos recursos públicos, ela tem por intuito obstar eventuais pagamentos irregulares.
21.	Nesse sentido, os seguintes enunciados de sua jurisprudência selecionada:
A atuação do ordenador de despesas no processo de pagamento não é meramente formal, a exigência de sua assinatura tem por intuito obstar eventuais pagamentos irregulares. (Acórdão 1651/2010-TCU-Plenário, Relator Ministro AROLDO CEDRAZ) ;
O ordenador de despesas tem o dever de verificar a legalidade e a legitimidade dos documentos geradores de despesa, não sendo sua assinatura mera formalidade, assim como de acompanhar e fiscalizar a atuação de seus subordinados. (Acórdão 635/2017-TCU-Plenário, Relator Ministro AROLDO CEDRAZ) ;
Ao ordenador de despesas compete verificar todo o processo de dispêndio, com o objetivo de, entre outras medidas, detectar possíveis irregularidades, de modo que a sua assinatura não configura mera formalidade, mas autêntica instância de controle de gastos dos recursos públicos. (Acórdão 550/2015-TCU-Plenário, Relator Ministro BRUNO DANTAS) ;
A função de ordenador de despesa não está adstrita ao mero acatamento ou acolhimento das solicitações de outras instâncias administrativas, porquanto deve representar um verdadeiro controle da regularidade e da legalidade da despesa pública. (Acórdão 1568/2015-TCU-Segunda Câmara, Relatora Ministra ANA ARRAES) ;
A atribuição do ordenador de despesas é verificar se os procedimentos levados a efeito estão em conformidade com a lei, sendo exigida a assinatura nos documentos justamente para delimitar responsabilidades. (Acórdão 2540/2008-TCU-Primeira Câmara, Relator Ministro GUILHERME PALMEIRA) ;
O ordenador de despesas e o agente público incumbido da execução contábil têm o dever de organizar e supervisionar os lançamentos efetuados no Siafi e a correta destinação dos recursos nos fins para os quais estavam vinculados, sob pena de responsabilização. (Acórdão 2295/2013-TCU-Segunda Câmara, Relator Ministro AROLDO CEDRAZ) ;
A assinatura do ordenador de despesa em documento gerador de dispêndio sem a verificação de sua legitimidade caracteriza falta de zelo e diligência profissionais necessários para evitar erros e fraudes causadores de prejuízos ao erário e motiva a sua responsabilização perante o TCU. (Acórdão 300/2011-TCU-Plenário, Relator Ministro JOSÉ MUCIO MONTEIRO) ;
A ausência de cautela e zelo profissional, requeridos dos agentes administrativos quando estão atuando na defesa dos interesses do erário e que contribua para a ocorrência de prejuízo aos cofres públicos, resulta na obrigação de ressarcimento, ainda que seja reconhecida a boa-fé dos responsáveis. (Acórdão 487/2008-TCU-Plenário, Relator Ministro BENJAMIN ZYMLER) ;
A autorização de pagamento não se resume à mera aposição de assinatura na ordem bancária. É necessário que o gestor adote procedimentos independentes para se certificar da correção da despesa que lhe é apresentada para pagamento. (Acórdão 3004/2016-TCU-Plenário, Relator Ministro-substituto AUGUSTO SHERMAN) ;
A assinatura é o ato pessoal e intransferível que viabiliza o pagamento. A assinatura de cheque imputa a responsabilidade pelo pagamento ao gestor, que em nada se altera se, em confiança, o deixou a cargo de terceiros. (Acórdão 6551/2010-TCU-Primeira Câmara, Relator Ministro WALTON ALENCAR RODRIGUES) ;
Nos processos relativos ao controle financeiro da Administração Pública, a culpa dos gestores por atos irregulares que causem prejuízo ao erário é legalmente presumida, ainda que não se configure ação ou omissão dolosa, admitida prova em contrário, a cargo do gestor. Na fiscalização dos gastos públicos, privilegia-se, como princípio básico, a inversão do ônus da prova. Cabe ao gestor demonstrar a boa aplicação dos dinheiros e valores públicos sob sua responsabilidade (art. 70, parágrafo único, da Constituição Federal e art. 93 do Decreto-Lei 200/1967, c/c o art. 66 do Decreto 93.872/1986) . (Acórdão 1895/2014-TCU-Segunda Câmara, Relatora Ministra ANA ARRAES) ;
O ato de ordenar despesas não é meramente formal. Cabe ao ordenador de despesas analisar se o processo contém todas as informações necessárias para autorizar a realização do pagamento. (Acórdão 2597/2013-TCU-Plenário, Relator Ministro AROLDO CEDRAZ) ;
É de responsabilidade da autoridade ordenadora da despesa em um processo licitatório checar se os atos produzidos por aqueles que se encontram sob sua hierarquia estão em conformidade com a ordem jurídica. (Acórdão 1618/2011-TCU-Plenário, Relator Ministro-substituto MARCOS BEMQUERER) ;
A função de ordenador de despesa não está adstrita ao mero acatamento ou acolhimento das solicitações de outras instâncias administrativas, devendo exercer um verdadeiro controle quanto à regularidade e à legalidade da despesa pública. (Acórdão 985/2007-TCU-Plenário, Relator Ministro GUILHERME PALMEIRA) ;
É obrigação do ordenador de despesa ressarcir o erário dos prejuízos a que tenha dado causa por ação ou omissão no cumprimento da lei ou das normas do direito financeiro. É responsabilidade pessoal do gestor a comprovação do bom e regular emprego dos valores públicos que, nessa condição, tenha recebido, cabendo-lhe, em consequência, o ônus da prova. (Acórdão 1194/2009-TCU-Primeira Câmara, Relator Ministro VALMIR CAMPELO) ;
22.	Cabível, portanto, a responsabilização da recorrente nos moldes do acórdão condenatório, reiterando-se seus fundamentos.
II.3
23.	Também não prospera a alegação de que a penalidade aplicada à ex-prefeita foi excessiva.
24.	Tendo em vista a gravidade da conduta omissiva da ex-prefeita Lucicleide Xavier Ferreira dos Santos e considerando que o art. 57 da Lei 8.443/1992 autoriza a aplicação de penalidade pecuniária de até 100% do valor atualizado do dano ao erário, quando o responsável for julgado em débito, não vislumbro qualquer afronta ao ordenamento e ao princípio da proporcionalidade.
25.	A multa aplicada à ora recorrente, no valor de R$ 10.000,00, não representa sequer 20% do somatório nominal do dano ao erário, estando plenamente condizente com a culpabilidade da ex-prefeita e compatível com a dosimetria adotada por esta Corte de Contas em outros julgados.
III
26.	Por fim, acolho a proposta da Serur, anuída pelo Parquet junto ao Tribunal, de alterar o acórdão recorrido para correção de erro material, no valor da parcela do débito datada de 3/5/2011, na qual consta o montante de R$ 1.524,20, mas, em verdade, deveria constar R$ 1.760,00, relativo ao somatório dos cheques 170.891 e 170.895, no valor de R$ 880,00 cada (peças 2, p. 26; e 87, p. 41) .
27.	Conforme bem anotado pela unidade técnica especializada, não há que se falar em afronta ao contraditório e à ampla defesa da recorrente ou mesmo reformatio in pejus, pois o valor a ser corrigido constou corretamente da citação da parte (peça 11, p. 4) e da deliberação recorrida (Acórdão 12277/2019-TCU-Segunda Câmara, peça 35) , constituindo claro erro material.
	Ante o exposto, manifesto-me por que o Tribunal aprove a minuta de acórdão que ora submeto à deliberação deste Colegiado.
TCU, Sala das Sessões Ministro Luciano Brandão Alves de Souza, em 14 de junho de 2022.
Ministro JOÃO AUGUSTO RIBEIRO NARDES
Relator